【裁判字號】    94,訴,1547
【裁判日期】    950331
【裁判案由】    限制出境
【裁判全文】
臺北高等行政法院判決
                                     94年度訴字第01547號
                              .
原      告  甲○○
被      告  財政部
代  表  人  乙○○（部長）
訴訟代理人  丙○○
            戊○○
            丁○○
上列當事人間因限制出境事件，原告不服行政院中華民國94年3
月30日院臺訴字第0940083423號訴願決定，提起行政訴訟。本院
判決如下：
    主  文
原告之訴駁回。
訴訟費用由原告負擔。
    事  實
壹、事實概要：
    原告係福將電器有限公司（以下簡稱福將公司）之負責人及
    清算人，該公司滯欠民國88、89年營業稅（含滯納金及滯納
    利息）及罰鍰計新台幣（下同）5,238,893 元，88年度營利
    事業所得稅（含滯納金及滯納利息）、罰鍰及91年營業稅罰
    鍰計2,117,078 元，分別經臺北縣稅捐稽徵處（以下簡稱北
    縣稽徵處）及財政部臺灣省北區國稅局（以下簡稱北區國稅
    局）依限制欠稅人或欠稅營利事業負責人出境實施辦法（以
    下簡稱限制出境實施辦法）第2 條第1 項規定，報由被告以
    89 年7月26日台財稅字第0890048727號及93年2 月23日台財
    稅字第0930081992號函請內政部警政署入出境管理局（以下
    簡稱境管局）限制原告出境，經該局以89年7 月31日（89）
    境愛岑字第99049 號書函及93年2 月25日境愛岑字第093106
    63680 號處分書禁止原告出國。嗣原告以福將公司已依法解
    散清算，並經法院准予清算完結備案云云，申請解除出境限
    制。經被告以93年12月9 日台財稅字第0930094549號函復，
    以北區國稅局查復結果，福將公司尚未完成合法清算，不符
    限制出境實施辦法第5 條第5 款規定，尚不得解除其出境限
    制。原告不服，提起訴願，復遭駁回，遂向本院提起行政訴
    訟。
貳、兩造聲明：
一、原告未於言詞辯論期日到場，依其起訴狀所載聲明如下：
(一)、訴願決定及原處分均撤銷。
(二)、原告之限制出境應予解除。
二、被告聲明求為判決：
(一)、駁回原告之訴。
(二)、訴訟費用由原告負擔。
參、兩造之爭點：
一、原告主張之理由：
(一)、本件福將公司因經營不善，經臨時股東會決議解散，並奉經
    濟部90年3 月16日經（90）中字第09031883430 號函核准解
    散登記在案。又經台灣板橋地方法院（以下簡稱板院）90年
    12 月10 日板院通民慈司字第232 號核准清算人就任備查在
    案。清算人就任後依公司法第88條、第327 條通知及催報債
    權人報明債權。清算人整理公司之債權債務為負債大於資產
    ，清算人即依公司法第89條規定向台灣板橋地方法院聲請宣
    告破產，上開法院以債權人僅有1 人，無宣告破產之必要為
    由，將本件聲請宣告破產案予以駁回，此有板院91年度破字
    第6 號裁定影本呈附為證。清算人已將公司剩餘之財產全部
    分配，分配繳交於欠稅機關，並經板院於92年3 月13日以板
    院通民儉司字第88號函准清算完結備查在案。故福將公司既
    已依公司法解散並清算完結，原告為該公司負責人，自有限
    制出境實施辦法第5 條第5 款規定之適用，原處分及原決定
    未審酌引用於法顯有未合。
(二)、依據財政部79年10月27日台財稅第790321383 號函釋規定：
    「有限公司如經依法清算完結後，法人人格已消滅，其未獲
    分配之欠稅得予註銷，依限制欠稅或欠稅營利事業負責人出
    境實施辦法第五條第五款規定准予解除負責人出境限制。」
    又依據財政部91年11月14日台財稅字第0910457266號函釋規
    定：「有限公司及股份有限公司依公司法規定辦理清算，經
    清算人依規定向法院聲報清算完結並經法院准予備案後，如
    經稽徵機關查明後該公司已無可供移送執行之財產者，得免
    限制清算人出境，各稽徵機關先前如有於公司向法院聲報清
    算完結備案後，始辦理限制出境，而該公司查無財產者，應
    即函報本部解除清算人之出境限制。」是以依上列各法令規
    定公司如經法院清算完結准予備案後，稽徵機關查明該公司
    已無可供移送執行之財產者，即得免限制清算人出境或應即
    函報被告解除清算人之出境限制，本案福將公司既已有板院
    於92年3 月13日板院通民儉司字第88號函准清算完結備案，
    原告據予請求依上開法令規定解除限制出境，乃原處分及原
    決定不依法令行事，實有不適用法規之違法。
(三)、按司法院大法官釋字第345 號解釋後段規定，依限制出境實
    施辦法第5 條規定，有該條所定6 款情形之一時，應即解除
    限制出境。本件福將公司既已依法清算完結，有板院92 年3
    月13日板院通民儉司字第88號函文為證，則應已符合限制出
    境實施辦法第5 條第5 款之規定，原處分及原決定與前開釋
    字第345 號解釋似有未合。
(四)、公司之清算，依公司法有關規定，係授權由所在地之普通法
    院審核，故清算是否合法，該公司所在地之法院始有權限加
    以論斷，公司如經法院依法核准予清算完結備查，除有不合
    法之情事經原法院或其上級法院依法撤銷外，該已核准之清
    算完結自應有其合法性，任何人或任何機關（包括被告或行
    政院）均無權否定其效力。被告或原決定機關並非公司法授
    權之主管機關，其對於福將公司清算之事務，依法應無審究
    合法或是非之權限，更不得越權推翻板院核准清算完結之合
    法性，以原告逾期未提供相關帳證表冊等資料供核，即遽認
    法院之核准清算完結不合法，實與公司法之規定有所違背。
(五)、營利事業因欠稅而由稽徵機關函請境管局限制負責人出境，
    如營利事業已依法解散清算，且無謄餘財產可資抵繳欠稅，
    稽徵機關即應依照程序函請解除出境限制（改制前行政法院
    84年度判字第828 號判決參照），另又因營利事業負責人欠
    稅而被限制出境，經已依法辦理解散清算且無謄餘財產為由
    ，申請解除出境限制，財稅機關如對其清算程序有所疑慮者
    ，應先查明，不宜逕予否准解除出境限制（行政院台84年訴
    字第21572 號再訴願決定）。本件福將公司已依法解散清算
    ，並經台灣板橋地方法院依法核准清算完結備查在案，原處
    分及原決定竟引用司法院秘書長84年3月22日秘台廳民三字
    第04686號函以法院所為清算完結備查，僅屬備案性質，認
    法院所為准予備案之處分並無實質上之確定力，是否發生清
    算完結之效果，應視是否完成合法清算而定，若尚未完成合
    法清算，縱經法院為准予清算完結之備查，仍不生清算完結
    之效果，據以否認法院清算完結之法律效力，殊不知法院所
    為清算完結之核備，乃是公司法所明定係依法授權法律之效
    果，而司法院秘書長之函文僅是一種行政命令並無法律之效
    力，原處分及原決定似有適用法令不當之違誤。且本件原處
    分及原決定僅以財政部北區國稅局93年12月6 日北區國稅徵
    字第0931058919號函稱該公司89年度營利事業所得稅結算申
    報，其資產負債表應收帳款2,553,893 元未計入90年度營利
    事業所得稅清算申報所得，且應付帳款6,845,925 元未提示
    明細流向，經國稅局台北縣分局於93年8 月26日函請該公司
    補正說明，迄未提示。惟因89年度資產負債表上之資產淨值
    並不存在，倘確有該資產淨值存在，則被告儘可予以查扣並
    處分而抵償欠稅，此根本不存在之資產，僅係帳面上虛有其
    表，毫無財產價值，又將如何提供清算或清償欠稅？資料帳
    冊無法提供又將如何判定查證是否事實，僅以疑慮又隱瞞財
    產之情事，即論斷清算完結不合法，自與前開類似案例不符
    ，誠難令人心服。
二、被告主張之理由：
(一)、福將公司因滯欠已確定88及89年營業稅及88年罰鍰計5,238,
    893 元及88年營利事業所得稅及88、91年罰鍰計2,117,078
    元，稅款逾期未繳納且均告確定，由於滯欠稅款已達限制出
    境金額標準，被告分別以89年7 月26日台財稅第0890048727
    號函及93年2 月23日台財稅字第0930081992號函轉境管局限
    制原告出境，揆諸稅捐稽徵法第24條第3 項及同法第49條前
    段、限制出境實施辦法第2 條第1 項及同法第5 條規定，並
    無違誤。嗣原告於93年8 月16日以福將公司已依法解散並清
    算完結為由，申請解除其出境限制，經被告依據北區國稅局
    查復於93年12月9 以台財稅字第0930094549號函否准其解除
    出境限制，洵屬有據。
(二)、福將公司於90年3 月16日向經濟部申請解散登記，經該部以
    90年3 月16日經（90）中字第09031883430 號函核准解散登
    記，並於92年2 月25日選任原告為清算人，經板院以92 年3
    月13日板院通民儉司字第88號函准予備查。92年7 月4日 向
    板院聲報清算完結，經該院以92年7 月16日板院通民司字第
    222 號函准予備查。原告於93年8 月16日向北區國稅局臺北
    縣分局申請解除出境限制，惟福將公司自90年3 月16日經濟
    部核准解散後，並未依法辦理決、清算申報，直至91 年2月
    1 日始向北區國稅局臺北縣分局辦理決算申報及91年2 月20
    日辦理清算所得申報，核與所得稅法第75條第1 項及第2 項
    規定不符。且福將公司89年度營利事業所得稅結算申報其資
    產負債表尚有應收帳款2,553, 893元、應付帳款6,84 5,925
    元，迄未提示明細流向，無法勾稽確認。又88年度違章所得
    3,469,547 元，未計入清算所得，以供清償債務。案經臺北
    縣分局以93年4 月30日北區國稅北縣一字第09300368 33 號
    及93年8 月26日北區國稅北縣一字第0931046550號函請原告
    提供結算表冊、出售資產差異說明、88年度違章所得流向、
    89年度資產負債表各科目流向、87年度至89年度資產負債表
    等明細資料協助查核，惟原告僅提供清算期間所為之結算表
    冊及出售資產差異說明，仍無法就前項疑點提出反證。另福
    將公司92年2 月25日重新選任清算人後，並未依法定程序重
    新續行清算，自不生清算完結之效果。
(三)、原告引用改制前行政法院84年度判字第828 號判決及行政院
    台84年訴字第21572 號再訴願決定，認為福將公司已依法清
    算完結，依該判決及再訴願決定，應解除其出境限制，惟改
    制前行政法院84年度判字第828 號判決，僅係個案判決，並
    非核定之判例，另行政院台84年訴字第21572 號再訴願決定
    ，亦是個案決定，自均不得援引適用。
(四)、依司法院秘書長84年3 月22日秘台廳民三字第04686 號函釋
    ，公司若未完成合法清算，縱經法院為准予清算完結之備查
    ，仍不生清算完結之效果。原告並未提示福將公司相關資金
    收支流程、帳冊及憑證等資料供查核，尚難認定福將公司已
    依法清算完結。本案經核與限制出境實施辦法第5 條第5款
    解除出境限制規定不符，原告所主張福將公司已依法清算完
    結，欠稅得予註銷，應解除出境限制之理由，應不足採。
(五)、另按釋字第345 號解釋，福將公司滯欠稅捐及罰鍰已達限制
    出境金額之標準，本案依稅捐稽徵法、限制出境實施辦法及
    被告函釋規定，由北縣稽徵處、北區國稅局報請被告函請境
    管局限制該公司原告出境，此乃為確保稅收，增進公共利益
    所必要之方法，被告依法辦理，與憲法尚無抵觸，所訴不足
    採。另被告從資產負債表發現原告還有其他債權人，其隱藏
    其他債權，又因原告未提供帳冊供查核，故被告無法核對，
    無法註銷欠稅。綜上論述，本件原處分及所為訴願決定均無
    違誤。
    理  由
甲、程序方面：
一、本件原告經合法通知，未於言詞辯論期日到場，核無行政訴
    訟法第218條準用民事訴訟法第386條所列各款情形，爰依被
    告之聲請，由其一造辯論而為判決。
二、被告代表人原為林全，訴訟中變更為乙○○，茲由被告新任
    代表人於95年2 月13日具狀聲明承受訴訟，核無不合，應予
    准許。
乙、實體方面：
一、按「納稅義務人欠繳應納稅捐達一定金額者，得由司法機關
    或財政部，函請內政部入出境管理局，限制其出境；其為營
    利事業者，得限制其負責人出境。但其已提供相當擔保者，
    應解除其限制。其實施辦法，由行政院定之。」「滯納金、
    利息、滯報金、怠報金、短估金及罰鍰等，除本法另有規定
    者外，準用本法有關稅捐之規定。」為稅捐稽徵法第24條第
    3 項及第49條前段分別定有明文。又「在中華民國境內居住
    之個人或在中華民國境內之營利事業，其已確定之應納稅捐
    或關稅逾法定繳納期限尚未繳納，其欠繳稅款及已確定之罰
    鍰單計或合計，個人在新臺幣五十萬元以上，營利事業在新
    臺幣一百萬元以上者，由稅捐稽徵機關或海關報請財政部函
    請境管局限制該欠稅人或欠稅營利事業負責人出境。」、「
    依本辦法限制出境者，有左列情形之一時，稅捐稽徵機關或
    海關應即依其限制出境程序，報請財政部或該管法院函請內
    政部入出境管理局解除其出境限制：…五、欠稅之公司組織
    已依法解散清算，且無賸餘財產可資抵繳欠稅及罰鍰者。…
    」則為限制出境實施辦法第2 條第1 項及第5 條第5 款所明
    定。
二、兩造不爭之事實：
    本件被告以原告係福將公司之負責人及清算人，該公司滯欠
    88、89年營業稅（含滯納金及滯納利息）及罰鍰計5,238,89
    3 元，88年度營利事業所得稅（含滯納金及滯納利息）、罰
    鍰及91年營業稅罰鍰計2,117,078 元確定，分別經北縣稽徵
    處及北區國稅局依限制出境實施辦法第2 條第1 項規定，報
    由被告以89年7 月26日台財稅字第0890048727號及93年2 月
    23日台財稅字第0930081992號函請境管局限制原告出境，經
    該局以89年7 月31日（89）境愛岑字第99049 號書函及93
    年2 月25日境愛岑字第09310663680 號處分書禁止原告出國
    。原告於93年8 月17日以福將公司已依法解散清算，並經板
    院以92年7 月16日板院通民司字第222 號函就清算完結准予
    備查，而申請解除出境限制，經被告認福將公司尚未完成合
    法清算，而以93年12月9 日台財稅字第09300945 49 號函復
    否准，原告不服，提起訴願，遭決定駁回，並有上述函文、
    申請書、訴願決定書（以上均影本）附於賦稅署中部辦公室
    限制出境案卷可稽，自堪信為真實。
三、原告循序提起本件行政訴訟，並主張：福將公司既已依公司
    法解散並清算完結，原告為該公司負責人，自有限制出境實
    施辦法第5 條第5 款規定之適用，且福將公司既已有板院於
    92年7 月16日板院通民儉司字第88號函准清算完結備案（起
    訴狀誤載為92年3 月13日），原告據予請求依上開法令規定
    解除限制出境，乃原處分及原決定不依法令行事，實有不適
    用法規之違法。被告或原決定機關並非公司法授權之主管機
    關，其對於福將公司清算之事務，依法應無審究合法或是非
    之權限，更不得越權推翻板院核准清算完結之合法性云云。
    是本件爭點乃在福將公司是否業已依法清算完結？
四、本院之判斷：
(一)、按「解散之公司除因合併、分割或破產而解散外，應行清算
    。」、「解散之公司於清算範圍內視為尚未解散。」、「前
    條解散之公司在清算時期，得為了結現務及便利清算之目的
    ，暫時經營業務。」、「法人至清算終結止，在清算之必要
    範圍內，視為存續。」公司法第24、25、26條及民法第40條
    第2 項分別定有明文；又有限公司之清算人之職務如左：一
    、了結現務。二、收取債權，清償債務。三、分派盈餘或虧
    損。四、分派賸餘財產；清算人應於清算完結15日內，造具
    結算表冊送交各股東，請求其承認，如股東不於1 個月內提
    出異議，即視為承認；但清算人有不法行為時，不在此限（
    參照同法第331 條第3 項規定，股份有限公司清算人有不法
    行為者，其清算人責任不解除，有限公司準用無限公司清算
    規定時應同此解釋）；清算人應於清算完結，經送請股東承
    認後十五日內，向法院聲報，則為公司法第113 條準用同法
    第84條第1 款、第92條、第93第1 項規定甚明，是公司為法
    人組織，其人格之存續，自應於合法清算終結時始行消滅，
    而公司是否業經合法清算，則應依個案審查清算人是否已盡
    其上述法定職務以為判斷。至上述之向法院聲報清算完結，
    係清算人之義務，公司法並未規定法院負有實質審核之義務
    ，且屬商事非訟事件，由法院依非訟事件程序處理（參94年
    2 月5 日修正前之非訟事件法第3 章第1 節商事非訟事件中
    之公司事件），是法院乃就形式上審查，屬備案性質，所為
    准予備查之處分，並無實質上之確定力，故公司是否清算完
    結，法人人格是否消滅，應視已否完成「合法清算」而定，
    若尚未完成合法清算，縱經法院為准予清算完結之備查，仍
    不生清算完結之效果，是司法院秘書長84年3 月22日秘臺廳
    民三字第04686 號函釋既與上述說明無違，則行政機關辦理
    相關案件自得適用；而被告79年10月27日台財稅字第790321
    383 號、91年11月14日台財稅字第09 10457266 號函釋中所
    謂「依法清算完結」、「依公司法規定辦理清算」之認定，
    解釋上亦應同上述，亦即稅捐稽徵機關得就公司清算是否合
    法完成清算，予以實質審認，故原告主張法院已為清算完結
    之備查，清算程序即已終結，法人人格當然消滅，乃有誤解
    。至行政院台84訴字第21572 號再訴願決定，乃在指明被告
    機關未予詳查清算程序，即率爾否准他人解除出境申請之不
    當，尚無足為法院為清算終結之備查，該公司人格即屬消滅
    之推論；而最高行政法院84年度判字第828 號判決則僅係個
    案，又非判例，自無拘束本案之效力，合先敘明。
(二)、次按「營利事業遇有解散、廢止、合併或轉讓情事時，應於
    截至解散、廢止、合併或轉讓之日止，辦理當期決算，於四
    十五日內，依規定格式，向該管稽徵機關申報其營利事業所
    得稅額及應納稅額，並於提出申報前自行繳納之。」、「營
    利事業在清算期間之清算所得，應於清算結束之日起三十日
    內，依規定格式書表向該管稽徵機關申報，並於申報前依照
    當年度所適用之營利事業所得稅稅率自行計算繳納。」所得
    稅法第75條第1 項、第2 項定有明文。經查，福將公司前由
    經濟部以90年3 月16日經（90）中字第09031883430 號函核
    准解散，原告並於90年11月29日向法院呈報以其為該公司清
    算人，經板院90年12月10板院通民慈司字第232 號函准予備
    查（92年又再次呈報，經板院以92年3 月13日板院通民儉司
    字第88號函准予備查），並未於核准解散之日起45日內辦理
    決、清算申報，迄於91年2 月1 日始向北區國稅局臺北縣分
    局辦理決算申報，再於同年2 月20日辦理清算申報，已違上
    述規定（見原處分卷附被告、板院上述函及原告申報書等件
    影本）。
(三)、而原告向板院聲請宣告福將公司破產，既經該院以91年度破
    字第6 號裁定駁回（見本院卷附裁定），故原告自應按照清
    算程序進行清算，本院亦只就清算程序之合法與否為審酌。
    經查，依福將公司就89年度營利事業所得稅結算申報，所提
    出之資產負債表記載，該年度該公司尚有應收帳款2,553,89
    3 元、應付帳款6,845,925 元，惟其明細流向，迄今均出資
    料說明，致無法勾稽確認該應收帳款入帳與否，是否已依法
    清償債務？另就88年度虛報薪資之違章所得3,469, 547 元
    ，亦未列入清算，供清償債務，或說明相關資金收支流程，
    上開帳目未清之情形，屢經北區國稅局台北縣分局函命補正
    復未果（以上分見原處分卷附福將公司資產負債表及課稅資
    料袋落後通報調查報告表、北區國稅局台北縣分局函等件影
    本），則原告未能就上述疑點交待清楚，即不明公司資產多
    寡，財產是否有隱匿情事，及影響可提供予債權人分配之
    資產總額，其是否已盡上述了結現務、收取債權及清償債務
    等職務，自無法遽認本件清算業已合法完結。至原告雖主張
    福將公司89年度資產負債表上之資產淨值並不存在云云，惟
    該資產負債表係福將公司所制作，提出稅捐稽徵機關為課核
    之憑據，自有其可信度；原告事後否認該資產存在，自應由
    其舉證以實其說，其僅空言否認，要無可採。
(四)、另依司法院釋字第345 號解釋：「行政院於中華民國73年7
    月10日修正發布之「限制欠稅人或欠稅營利事業負責人出境
    實施辦法」，係依稅捐稽徵法第24條第3 項及關稅法第25條
    之1 第3 項之授權所訂定，其第2 條第1 項之規定，並未逾
    越上開法律授權之目的及範圍，且依同辦法第5 條規定，有
    該條所定6 款情形之1 時，應即解除其出境限制，已兼顧納
    稅義務人之權益。上開辦法為確保稅收，增進公共利益所必
    要，與憲法尚無牴觸。」被告固應於原告符合限制出境實施
    辦法第5 條各款規定時，解除其出境限制，惟如前述，福將
    公司猶尚未合法清算完結，與該辦法第5 條第5 款規定不符
    ，則被告未予解除原告出境限制，於法並無不合，原告主張
    被告前開處分有悖上開解釋，亦無可採。
五、綜上所述，原告辦理福將公司之清算，雖經法院為清算完結
    之備查，惟法院之備查僅具形式備案性質，不生實質之確認
    效力，是福將公司帳目經調查結果，既有上述不明、疑為隱
    匿之情形，致無法判斷原告是否已為合法之清算，自難認該
    公司業已生清算完結之效果。從而，原告不符首揭限制出境
    實施辦法第5 條第5 款所規定，其據之申請解除其出境之限
    制，於法不合。原處分否准其所請，自屬有據；訴願決定遞
    予維持，亦無不合。原告訴請撤銷，並請求命被告作成解除
    限制出境之處分，為無理由，應予駁回。
六、據上論結，本件原告之訴為無理由，依行政訴訟法第218 條
    、民事訴訟法第385 條第1 項前段、行政訴訟法第98條第3
    項前段，判決如主文。
中    華    民    國    95    年     3    月   31     日
                        第七庭審判長法  官  劉介中
                                    法  官  黃秋鴻
                                    法  官  李玉卿
上為正本係照原本作成。
如不服本判決，應於送達後20日內，向本院提出上訴狀並表明上
訴理由，如於本判決宣示後送達前提起上訴者，應於判決送達後
20日內補提上訴理由書（須按他造人數附繕本）。
中    華    民    國    95    年     3    月   31     日
                                    書記官  黃明和


司法院資訊處製作；財團法人民間司法改革基金會備份。
